臺灣新竹地方法院刑事判決
111年度訴字第331號
公  訴  人  臺灣新竹地方檢察署檢察官
被      告  高秀慧


            蔡汶融



上  一  人
選任辯護人  彭首席律師
            張奕靖律師
上列被告等因違反水土保持法案件，經檢察官提起公訴（110年
度偵字第5773號），被告於本院準備程序中，就被訴事實為有罪
之陳述，經法官告知簡式審判程序意旨，並聽取公訴人、被告及
辯護人之意見後，經合議庭裁定由受命法官獨任行簡式程序審理
，並判決如下：
    主  文
甲○○共同犯水土保持法第三十三條第三項前段之違反水土保持規
定致生水土流失罪，處有期徒刑柒月。緩刑貳年，並應於本判決
確定之日起壹年內，向公庫支付新臺幣拾萬元。
乙○○共同犯水土保持法第三十三條第三項前段之違反水土保持規
定致生水土流失罪，處有期徒刑柒月。緩刑貳年，並應於本判決
確定之日起壹年內，向公庫支付新臺幣伍萬元。
    事實及理由
一、本件犯罪事實及證據，除犯罪事實欄一、第6行「107年8月
    間委託」之記載應更正為「108年6、7月間委託」，犯罪事
    實欄一、第8行「由乙○○於107年8月某日起」之記載，應補
    充更正為「由乙○○於108年6、7月間某日起指派不知情之工
    人」；證據並所犯法條欄一、證據清單及待證事實欄編號3
    「新竹縣政府110年8月2日府農保字第1104013826號函」之
    記載，應更正為「新竹縣政府110年8月2日府農保字第11040
    13836號函」，證據部分並應補充「新竹縣橫山鄉公所109年
    8月21日橫鄉農字第1093900340號函暨現場照片1份（他卷第
    170至171頁）」、「110年6月7日致生水土流失勘查紀錄及
    現場照片各1份（偵卷第15至17頁）」、「行政院農業委員
    會水土保持局111年6月9日水保監字第1110713777號函暨山
    坡地範圍公告資料1份（本院卷第35至57頁）」、「新竹縣
    政府111年6月21日府農保字第1114012916號函暨110年9月9
    日、111年6月17日致生水土流失勘查紀錄各1份、現場照片1
    份（本院卷第83至93頁）」、「被告甲○○、乙○○於本院準備
    程序、審理時之自白（本院卷第98至101、108頁）」外，餘
    均引用檢察官起訴書之記載（如附件）。
二、論罪科刑：
　㈠按山坡地保育利用條例係民國65年4月29日公布施行，該條例
    有關保育、利用及水土保持之實施範圍，僅及於行政院依該
    條例第3條規定公告之「山坡地」，其他高山林地、水庫、
    河川上游集水區、水道兩岸、海岸及沙灘等地區之水土保持
    工作，則不包括在內。嗣政府鑑於臺灣國土資源有限，地陡
    人稠，土質脆弱，加以山坡地過度開發利用，致地表沖蝕、
    崩塌嚴重，每逢颱風豪雨，常導致嚴重災害，為建立完善之
    水土保持法規制度，積極推動各項水土保持工作，發揮整體
    性水土保持之治本功能，乃針對經濟建設發展需要及水土保
    持發展情形，於83年5月27日制定水土保持法，將所有需要
    實施水土保持地區作一整體之規範，並將山坡地保育利用條
    例中有關山坡地之水土保持事項一併納入本法之規定範圍，
    於第8條第1項第5款明定山坡地之開發及堆積土石等處理、
    利用，應經調查規劃，依水土保持技術規範實施水土保持之
    處理與維護。該法所稱之山坡地，依同法第3條第3款規定，
    係指國有林事業區、試驗用林地、保安林地，及經中央或直
    轄市主管機關參照自然形勢、行政區域或保育、利用之需要
    ，就標高在100公尺以上，或標高未滿100公尺，而其平均坡
    度在5％以上者劃定範圍，報請行政院核定公告之公、私有土
    地，其範圍已較山坡地保育利用條例第3條所稱之山坡地為
    廣，且該法第1條第2項規定：「水土保持，依本法之規定；
    本法未規定者，適用其他法律之規定」。是就立法沿革、法
    律體例、立法時間及立法目的而言，水土保持法係山坡地保
    育利用條例之特別法，行為人所為，倘皆合於上揭二法律之
    犯罪構成要件，自應優先適用水土保持法（最高法院93年度
    台上第3380號判決同此見解）。
　㈡查本案土地業經核定公告為水土保持法第3條第3款規定之「
    山坡地」，有行政院農業委員會水土保持局111年6月9日函
    文1份附卷可稽（本院卷第35至57頁）。被告甲○○為本案5筆
    土地之所有人，有本案土地建物查詢資料5份（他卷第42至4
    6頁）附卷可稽，屬同法第4條規定之水土保持義務人，然其
    卻未事先擬具水土保持計劃送請主管機關核定，即委託被告
    乙○○擅自在本案土地上開挖道路及邊坡、興建擋土牆，致生
    水土流失，並達緊急處理規模，有新竹縣政府110年3月22日
    府農保字第1100007586號函文及附件各1份（他卷第169至17
    1頁）、新竹縣政府110年6月8日府農保字第1104012910號函
    文及致生水土流失勘查紀錄各1份（偵卷第14至17頁）在卷
    可佐。是核被告甲○○、乙○○所為，均係犯水土保持法第33條
    第3項前段之違反水土保持法規定致生水土流失罪。
　㈢又水土保持法第33條第3項前段之罪，行為主體以有擬具水土
    保持計畫義務之人為限，係因身分而成立之罪，性質上屬身
    分犯之一種，其共同實行、教唆或幫助者，雖無此項特定關
    係，依刑法第31條第1項規定仍以正犯或共犯論。被告乙○○
    雖不具水土保持義務人之身分，惟與有此身分之被告甲○○共
    同為前揭開發行為，依刑法第31條第1項之規定，仍應論以
    水土保持法第33條第3項前段違反水土保持法規定致生水土
    流失罪之共同正犯。被告2人就上開犯行，彼此間有犯意聯
    絡及行為分擔，應依刑法第28條之規定，論以共同正犯。被
    告乙○○利用不知情之工人為前述犯行，為間接正犯。另被告
    乙○○參與犯罪情節非輕，故認無適用刑法第31條第1項但書
    減輕刑責之餘地。
　㈣被告甲○○自108年6、7月間某日至109年8月16日遭查獲之日止
    ，委託被告乙○○指派不知情之工人在本案土地上為開挖道路
    及邊坡、興建擋土牆等行為，係於密接時間、地點為之，且
    持續侵害同一法益，各行為之獨立性極為薄弱，依一般社會
    健全觀念難以強行區隔，在刑法評價上以視為數個舉動之接
    續施行，合為包括之一行為予以評價，較為合理，應屬接續
    犯而論以一罪。
　㈤爰以行為人之責任為基礎，審酌被告甲○○、乙○○未擬具水土
    保持計畫送請主管機關核定，即為開挖道路及邊坡、興建擋
    土牆等行為，破壞原有及地形地貌，造成豪大雨致山坡地土
    石、泥沙大量流入道路，肇致泥漿灌入道路造成交通阻塞，
    致生水土流失，影響該地區自然生態及環境景觀，並危及本
    案土地附近居民之生命、身體、財產之安全，所為誠屬不該
    ；惟念被告甲○○、乙○○犯後已坦承犯行，事後積極回復土地
    原狀之犯後態度，兼衡被告甲○○自述大學畢業之教育程度，
    目前已退休無業，家庭經濟狀況小康；被告乙○○自述高中畢
    業之教育程度，目前從事受雇打零工，家庭經濟狀況普通等
    一切情狀（本院卷第109頁），分別量處如主文所示之刑。
　㈥末查，被告2人前均未曾因故意犯罪受有期徒刑以上刑之宣告
    ，有臺灣高等法院被告前案紀錄表各1份在卷足按。其等因
    一時失慮致罹刑典，然於犯罪後已坦認犯行，且事後積極回
    復土地原狀，本案土地緊急防災計畫已經完成施作，緊急防
    災設施完好，現狀無致生水土流失之虞，有新竹縣政府111
    年6月21日府農保字第1114012916號函暨110年9月9日、111
    年6月17日致生水土流失勘查紀錄各1份、現場照片1份附卷
    可憑（本院卷第83至93頁），堪認被告2人已有悔意，經此
    偵審程序及刑之宣告，當知警惕、教訓，信無再犯之虞。本
    院因認其所受宣告之刑以暫不執行為適當，爰均依刑法第74
    條第1項第1款規定，均予宣告緩刑2年，以啟自新。又為使
    被告深切反省，乃考量被告2人之經濟狀況、參與程度，爰
    依刑法第74條第2項第4款之規定，諭知被告甲○○、乙○○應分
    別於判決確定後1年內向公庫支付10萬元、5萬元。倘被告甲
    ○○、乙○○於本案緩刑期間，違反上開所定負擔且情節重大者
    ，足認原緩刑之宣告難收其預期效果，而有執行刑罰之必要
    者，依刑法第75條之1第1項第4款規定，得撤銷其緩刑之宣
    告，附此敘明。
據上論斷，應依刑事訴訟法第273條之1第1項、第299條第1項前
段、第310條之2、第454條第2項，判決如主文。
本案經檢察官劉晏如提起公訴，檢察官林李嘉到庭執行職務。　
中　　華　　民　　國　　111 　年　　7 　　月　  21　　日
                  刑事第三庭    法  官  王靜慧
以上正本證明與原本無異。
如不服本判決應於收受本判決後20日內向本院提出上訴書狀，上
訴書狀應敘述具體理由。上訴書狀未敘述上訴理由者，應於上訴
期間屆滿後20日內補提理由書狀於本院(均須按他造當事人之人
數附繕本 )「切勿逕送上級法院」。 
中　　華　　民　　國　　111 　年　　7 　　月　　22　　日
                                書記官  陳怡君 　　　
附錄本案論罪科刑法條：
水土保持法第33條
有下列情形之一者，處新台幣六萬元以上三十萬元以下罰鍰：
一、違反第八條第一項規定未依水土保持技術規範實施水土保持
    之處理與維護，或違反第二十二條第一項，未在規定期限內
    改正或實施仍不合水土保持技術規範者。
二、違反第十二條至第十四條規定之一，未先擬具水土保持計畫
    或未依核定計畫實施水土保持之處理與維護者，或違反第二
    十三條規定，未在規定期限內改正或實施仍不合水土保持技
    術規範者。
前項各款情形之一，經繼續限期改正而不改正者或實施仍不合水
土保持技術規範者，按次分別處罰，至改正為止，並令其停工，
得沒入其設施及所使用之機具，強制拆除及清除其工作物，所需
費用，由經營人、使用人或所有人負擔。
第一項第二款情形，致生水土流失或毀損水土保持之處理與維護
設施者，處六月以上五年以下有期徒刑，得併科新臺幣六十萬元
以下罰金；因而致人於死者，處三年以上十年以下有期徒刑，得
併科新臺幣八十萬元以下罰金；致重傷者，處一年以上七年以下
有期徒刑，得併科新臺幣六十萬元以下罰金。
附  件：
臺灣新竹地方檢察署檢察官起訴書
                                     110年度偵字第5773號
　　被　　　告　甲○○　
　　　　　　　　乙○○
上列被告因違反水土保持法案件，業經偵查終結，認應提起公訴
，茲將犯罪事實及證據並所犯法條分敘如下：
　　　　犯罪事實
一、甲○○係坐落新竹縣○○鄉○○段000○000○00000○000○000地號等5
    筆土地之所有人，係水土保持義務人，明知上開土地業經公
    告為山坡地保育利用條例及水土保持法之山坡地範圍，於山
    坡地內為開挖整地、堆置土石前，應先擬具水土保持計畫，
    送請主管機關核可後，始得開發利用，竟於民國107年8月間
    委託被告乙○○為開發工程，2人共同基於違反水土保持法之
    犯意，未擬具水土保持計畫書向主管機關申請核定，由乙○○
    於107年8月某日起，在上開土地開挖道路及邊坡、興建擋土
    牆等開發工程，開發面積達2,829平方公尺。經橫山鄉公所
    接獲民眾舉報，並於109年8月16日派員至現場勘查，發現豪
    大雨致山坡地土石、泥沙大量流入竹33線編號道路48公里處
    ，肇致泥漿灌入道路造成交通阻塞，致生水土流失之結果，
    因而函送偵辦。
二、案經新竹縣政府函送偵辦。
　　　　證據並所犯法條
一、證據清單及待證事實：
編號 證據名稱 待證事實 1 被告甲○○之供述 固坦承有違反水土保持法之情事，惟辯稱：伊不知道乙○○有無做水土保持等語。 2 被告乙○○之供述 固坦承有違反水土保持法之情事，惟辯稱：作工程前有與甲○○溝通過，甲○○說申請也不會通過，要求直接做，責任應由業主承擔 等語。 3 新竹縣政府109年8月10日府農保字第1094014501號函暨所附致生水土流失勘查紀錄、山坡地違規使用案件現場會勘記錄、勘查照片、山坡地違規使用案件指定實施或限期改正情形檢查紀錄表、土地建物查詢資料等、新竹縣政府110年1月29日府農保字第1104010551號函暨所附致生水土流失勘查紀錄、新竹縣政府110年3月22日府農保字第1100007586號函、新竹縣政府110年6月8日府農保字第1104012910號函、新竹縣政府110年8月2日府農保字第1104013826號函、GPS定位套繪照片各1份。 1.佐證全部犯罪事實。 2.本案土地均係經行政院核定暨政府公告劃定為水土保持法所稱之「山坡地」等事實。 3.經水土保持服務團技師會勘後認定被告在本案土地開挖道路及邊坡、興建擋土牆等開發工程，於110年6月7日已致生水土流失，並達緊急處理規模。 4 本署履勘現場筆錄暨地籍套繪圖、現場照片各1份 佐證全部犯罪事實。 
二、核被告甲○○、乙○○所為，均係犯水土保持法第33條第3項前
    段之違反水土保持法第12條第1項之規定，未先擬具水土保
    持計畫致生水土流失罪嫌。
三、依刑事訴訟法第251條第1項提起公訴。
　　此　致
臺灣新竹地方法院
中　　華　　民　　國　 111　　年　　4 　　月　　10　　日
　　　　　　　　　　　　　　　檢　察　官　劉晏如
本件證明與原本無異
中　　華　　民　　國　 111　　年　　4 　　月　　15　　日
                              書　記　官  許立青